【裁判字號】    87,訴,1075
【裁判日期】    890928
【裁判案由】    稅捐稽徵法等
【裁判全文】
臺灣板橋地方法院刑事判決                        八十七年度訴字第一○七五號
    公  訴  人  臺灣板橋地方法院檢察署檢察官
    被      告  丙○○
右列被告因違反稅捐稽徵法等案件，經檢察官提起公訴（八十七年度偵緝字第三二七
號、第三二八號），本院判決如左：
    主      文
丙○○商業負責人以明知為不實之事項而填製會計憑證，處有期徒刑肆月；又商業負
責人，為納稅義務人以不正當方法逃漏稅捐，處有期徒刑肆月；應執行有期徒刑陸月
。
    事      實
一、丙○○係址設臺北縣三重市○○○街一九○號一樓之納稅義務人宜順工程行之負
    責人，亦屬商業登記法及商業會計法所稱之商業負責人，並以製作各類所得扣繳
    憑單及宜順工程行之營利事業所得稅結算申報書為其附隨業務之人，明知如附表
    所示之人或於民國八十三年間未曾在宜順工程行工作而受領分文薪資，或實領薪
    資數額僅新臺幣（下同）二萬元至三十萬元不等，竟基於製作不實會計憑證之犯
    意，於八十四年四月二十六日前某日，委由不知情之陳文炳於其業務上所掌管製
    作之八十三年度各類所得扣繳暨免扣繳憑單上，虛偽登載如附表所示之人自八十
    三年一月起至同年十二月止間在宜順工程行共領得薪資共四百二十二萬元不實內
    容之商業會計憑證（詳附表），且據以接續填製宜順工程行八十三年度營利事業
    所得稅結算申報書，並於八十四年四月二十六日，利用不知情之陳文炳持向財政
    部臺灣省北區國稅局三重稽徵所申報宜順工程行八十三年度之營利事業所得稅而
    行使之，以此不正當方法逃漏營利事業所得稅十三萬七千九百五十六元，足生損
    害於如附表所示諸人之財產權益及公眾對於稅捐稽徵機關核課營利事業所得稅正
    確性之信賴。
二、案經壬○○、子○訴請臺灣板橋地方法院檢察署檢察官偵查起訴。
    理      由
一、訊之被告丙○○固不諱填製扣繳憑單申報發放薪資如附表所示，惟矢口否認有何
    犯行，辯稱：伊確有僱用附表所示諸人，並如實申報所發放薪資，無何虛列浮報
    及逃漏稅捐之情云云。惟查：右揭事實，分據被害人丑○○、辛○○、壬○○、
    子○、甲○、庚○○、卯○○○、寅○○、辰○○及證人即代被告申辦報稅事宜
    之陳文炳等於偵查及本院訊問時指證歷歷，且有中華民國八十三年度營利事業所
    得稅結算申報書、財政部臺灣省北區國稅局各類所得資料申報書、各類所得扣繳
    暨免扣繳憑單一紙、綜合所得稅核定通知書二紙等存卷可資佐證，又宜順工程行
    浮報員工薪資所得合計四百二十二萬元，經計算逃漏八十三年度營利事業所得稅
    十三萬七千九百五十六元乙節，亦有財政部臺灣省北區國稅局三重稽徵所八十九
    年八月三日北區國稅三重審第八九○○六四三五號函及所附計算表在卷可憑，被
    告所辯空言乏證，無非避就卸責之詞，不足採信，綜上事證明確，被告犯行堪予
    認定。
二、按扣繳憑單係屬商業會計法第十五條、第十六條所定之內部原始商業會計憑證，
    經濟部經（八六）商字第八六二一０八０五號函釋甚明。被告丙○○製作不實會
    計憑證行為之時間為八十四年四月二十六日前，原商業會計法第六十六條第一款
    所規定之製作不實會計憑證罪，已於八十四年五月十九日修正為同法第七十一條
    第一款，同年月二十一日起生效施行，並將原法定刑由五年以下有期徒刑、拘役
    或一萬元以下罰金，修正為五年以下有期徒刑、拘役或科或併科新臺幣十五萬元
    以下罰金，經比較新舊法之法定本刑後應認舊法於被告有利，依刑法第二條第一
    項但書規定，應適用最有利於行為人之修正前商業會計法第六十六條第一款規定
    。再按稅捐稽徵法雖分別於八十五年七月三十日、八十六年五月二十一日、八十
    六年十月二十九日經總統修正公布，然有關該法第四十一條納稅義務人以詐術或
    其他不正當方法逃漏稅捐應受刑事處罰之規定，其法定刑均未修正，另同法第四
    十七條轉嫁之規定，復同未修正，故此部分行為，並無法律變更之問題。本件宜
    順工程行係獨資商號而為稅捐稽徵法上之納稅義務人，被告丙○○為其負責人，
    依商業會計法第四條規定，亦係該法所稱之商業負責人，自屬從事業務之人，其
    委由不知情之陳文炳製作不實之商業會計憑證即如附表所示諸人之八十三年度各
    類所得扣繳暨免扣繳憑單，據以填寫八十三年度營利事業所得稅結算申報書，並
    進而持向財政部臺灣省北區國稅局申報，使宜順工程行因而逃漏營利事業所得稅
    十三萬七千九百五十六元，核其所為，係犯修正前商業會計法第六十六條第一款
    之填製不實會計憑證罪及稅捐稽徵法第四十七條第一款之罪，應依同法第四十一
    條論科。又修正前之商業會計法第六十六條第一款以明知不實之事項而填製會計
    憑證罪，原即含有業務上登載不實之本質，應不再另論刑法第二百十六條、第二
    百十五條之行使業務上登載不實文書罪（最高法院八十五年度臺上字第三一四五
    號、八十六年度臺上字第三四六三號判決參照），故公訴人漏未注意及此，與比
    較商業會計法新舊規定之法定刑輕重，未求依修正前商業會計法第六十六條第一
    款之罪論處，復贅以刑法第二百十六條、二百十五條之行使業務上登載不實罪提
    起公訴，其起訴法條即有未洽，此部分起訴法條應予變更，附此敘明。被告利用
    不知情之陳文炳製作上開不實扣繳憑單之會計憑證，持向財政部臺灣省北區國稅
    局申報而逃漏營利事業所得稅之行為，為間接正犯。又稅捐稽徵法第四十七條第
    一款之規定，係將納稅義務人之公司責任，基於刑事政策之考慮，於其應處徒刑
    範圍，轉嫁於公司之負責人，故於此情形受罰之公司負責人，乃屬轉嫁代罰性質
    ，被告既非逃漏稅捐之納稅義務人，與另外所犯修正前商業會計法第六十六條第
    一款之罪，實無方法結果之牽連關係可言（最高法院八十七年度臺上字第一九七
    四號判決可資參照），是以公訴人認二者間有牽連犯關係，即有未合，被告所犯
    上揭二罪，應予分論併罰。爰審酌被告犯罪之動機、目的、手段、所逃漏稅額及
    犯後態度等一切情狀，分別量處如主文所示之刑，並定其應執行刑，資為懲儆。
    至於被告利用不知情之陳文炳所偽造之不實扣繳憑單及宜順工程行八十三年度營
    利事業所得稅結算申報書，業經分別交付如附表所示之人及持向財政部臺灣省北
    區國稅局申報行使，已非屬被告所有之物，又非違禁物，故不併為沒收之諭知，
    併此指明。
三、公訴意旨另略以被告虛報員工薪資所得之對象，尚有癸○○八十萬元、巳○○八
    十萬元、戊○○四十萬元、丁○○四十萬元、己○○四十萬元、王陳枝嬋二十萬
    元云云；第查：癸○○、巳○○、王陳枝嬋三人於八十三年間實領薪資數額與被
    告申報薪資數額相符之事實，已據癸○○、巳○○、王陳枝嬋三人於本院訊問時
    證述明確，又戊○○、丁○○、己○○所得，係乙○○代領，亦據證人乙○○、
    丁○○到庭陳明，均不能列為被告之犯行之一部，亦不能資為不利於被告事實認
    定之論據，公訴人猶據以起訴，非無誤會；茲以公訴人既認上揭犯嫌為被告犯罪
    事實之一部，與前開經論證屬實之犯罪事實間，有實質一罪之關係，即不另為無
    罪之諭知。
據上論結，應依刑事訴訟法第二百九十九條第一項前段、第三百條，修正前商業會計
法第六十六條第一款，稅捐稽徵法第四十七條第一款、第四十一條，刑法第十一條前
段、第二條第一項但書、第五十一條第五款，判決如主文。
本案經檢察官曾文鐘到庭執行職務。
中      華      民國      八十九    年     九     月    二十八    日
                                    臺灣板橋地方法院刑事第六庭
                                        法  官  蔡  新  毅
右正本證明與原本無異。
如不服本判決，應於判決送達後十日內，向本院提出上訴狀，上訴於臺灣高等法院。
                                        書記官  謝  麗  秋
中      華      民      國      八十九    年     九     月    二十八    日
【附  表】
┌──┬────┬──────┬─────┬──────────────┐
│編號│ 姓  名 │申報薪資數額│實領薪資  │   附                註     │
├──┼────┼──────┼─────┼──────────────┤
│ 一 │ 丑○○ │六十萬元    │無        │                            │
├──┼────┼──────┼─────┼──────────────┤
│ 二 │ 辛○○ │五十萬元    │無        │ 起訴書誤載為實領一至二萬元 │
├──┼────┼──────┼─────┼──────────────┤
│ 三 │ 壬○○ │五十萬元    │三萬元    │ 起訴書誤載為實領三至四萬元 │
├──┼────┼──────┼─────┼──────────────┤
│ 四 │ 子  ○ │八十萬元    │十八萬元  │                            │
├──┼────┼──────┼─────┼──────────────┤
│ 五 │ 甲  ○ │四十萬元    │無        │                            │
├──┼────┼──────┼─────┼──────────────┤
│ 六 │ 庚○○ │六十萬元    │三十萬元  │ 起訴書誤載為實領數萬元     │
├──┼────┼──────┼─────┼──────────────┤
│ 七 │卯○○○│三十萬元    │二萬元    │ 起訴書誤載為實領三至四萬元 │
├──┼────┼──────┼─────┼──────────────┤
│ 八 │ 寅○○ │四十萬元    │五萬元    │ 起訴書誤載為實領四至五萬元 │
├──┼────┼──────┼─────┼──────────────┤
│ 九 │ 辰○○ │八十萬元    │十萬元    │ 起訴書誤載為實領八萬元     │
└──┴────┴──────┴─────┴──────────────┘
※附錄本案所犯法條全文※
修正前商業會計法第六十六條
  商業負責人，主辦及經辦會計人員，有左列各款情事之一者，處五年以下有期徒刑
  拘役或一萬元以下罰金：
  一、以明知為不實之事項，而填製會計憑證或記入帳冊者。
  二、故意使應保存之會計憑證帳簿報表滅失毀損者。
  三、意圖不法之利益，而變造會計憑證，帳冊簿報表內容，或撕毀其頁數者。
稅捐稽徵法第四十七條
  本法關於納稅義務人、扣繳義務人及代繳人應處徒刑之規定，於左列之人適用之：
  一、公司法規定之公司負責人。
  二、民法或其他法律規定對外代表法人之董事或理事。
  三、商業登記法規定之商業負責人。
  四、其他非法人團體之代表人或管理人。
稅捐稽徵法第四十一條
  納稅義務人以詐術或其他不正當方法逃漏稅捐者，處五年以下有期徒刑、拘役或科
  或併科新臺幣六萬元以下罰金。


司法院資訊處製作；財團法人民間司法改革基金會備份。
